【裁判字號】    98,上訴,42
【裁判日期】    981021
【裁判案由】    偽證
【裁判全文】
臺灣高等法院臺南分院刑事判決          98年度上訴字第42號
上訴人即被告  丙○○
選任辯護人  劉意律師
上訴人即被告  乙○○
選任辯護人  劉意律師
            何永福律師
上訴人即被告  甲○○
選任辯護人  劉意律師
上列上訴人因偽證案件，不服臺灣雲林地方法院97年度訴字第42
5號中華民國97年11月18日第一審判決（起訴案號：臺灣雲林地
方法院檢察署97年度偵字第132號及移送併辦案號：97年度偵字
第4260號），提起上訴，本院判決如下：
    主  文
原判決撤銷。
丙○○於執行審判職務之公署審判時，證人於案情有重要關係之
事項，供前具結，而為虛偽陳述，累犯，處有期徒刑壹年，減為
有期徒刑陸月。
乙○○、甲○○於執行審判職務之公署審判時，證人於案情有重
要關係之事項，供前具結，而為虛偽陳述，各處有期徒刑捌月，
均減為有期徒刑肆月。
    事  實
一、丙○○前因違反公職人員選舉罷免法案件經法院判處有期徒
    刑6月確定，甫於92年5月29日易科罰金執行完畢。丙○○、
    甲○○、乙○○等人輔選易信助參加第15屆雲林縣大埤鄉鄉
    長選舉，因評估選情不利而共同謀劃並實施賄選行為等事項
    ，關於(一)易信助事前同意賄選，並決定提高發放賄款金額及
    發放時點。(二)甲○○事前知悉乙○○要求莊北晨、郭吉雄、
    張得祿前往許參發住處目的，在取得賄款發放。(三)甲○○知
    悉乙○○囑託交付予蘇永昌，以信封包裝者乃賄款。(四)甲○○知悉乙○○所製作之名單乃供賄選使用等各節，均關乎易
    信助、乙○○是否涉及投票行賄罪之案情，有重要關係之事
    項。竟均基於偽證之犯意，於臺灣雲林地方法院94年度選訴
    字第15號案件（下稱選舉案）審理中為證人時，甲○○於95
    年10月27日之審理期日供前具結，虛偽證述：「買票價1,00
    0元是我自己想的。」「在小龍女KTV所提到的買票價1,000
    元，是選舉的常態，我想他（易信助）可能會這樣。」「我
    是已經在地檢署關了10天，事後在拘留室才知道莊北晨、郭
    吉雄、張得祿去許參發家，跟乙○○拿買票的錢。」「乙○○叫我拿給蘇永昌的錢用信封裝著，是否要買票我不知道，
    乙○○只有交代要拿給蘇永昌而已。」「我不知道乙○○製
    作的名單是要買票用的。有時候是聯絡人的名單或是什麼工
    作，那是我自己想是名單」云云。乙○○則於同年11月2日
    之審理期日，供前具結，虛偽證稱：易信助說選舉開銷要拜
    託我，並交付200萬元。當時我想法就是競選期間的費用支
    出，還有司機的工資、旗幟、拜票的背心、帽子、服務處成
    立的各種經費等。易信助沒有暗示買票的錢也包括在內。「
    意思是已經買完票了，事後跟易信助說，易信助才知道」云
    云。另丙○○則於95年10月30日審理期日，供前具結，虛偽
    證述：「94年12月1日晚間10時許，在甲○○所經營小龍女K
    TV吃宵夜時，乙○○跟易信助說陳樹吉以500元買票，問易
    信助是否要加碼，易信助回答說陳樹吉做的不好，他不用買
    票」云云。均足以影響易信助、乙○○所涉違反公職人員選
    舉罷免法案件之裁判結果。
二、案經臺灣雲林地方法院94年度選訴字第15號判決告發後，移
    送臺灣雲林地方法院檢察署檢察官偵查後起訴。暨本院96年
    度選上訴字第362號判決告發後，移送同署檢察官偵查後，
    移送併辦。
    理  由
一、按被告以外之人於審判外之陳述，雖不符前四條之規定，而
    經當事人於審判程式同意作為證據，法院審酌該言詞陳述或
    書面陳述作成時之情況，認為適當者，亦得為證據；當事人
    、代理人或辯護人於法院調查證據時，知有第159條第1項不
    得為證據之情形，而未於言詞辯論終結前聲明異議者，視為
    有前項之同意，刑事訴訟法第159條之5定有明文。查本件被
    告對於本案以下所引被告以外之人於審判外之陳述或非供述
    證據，均明示同意具有證據能力（本院卷第143頁參照）。
    審酌各該證據均依法定程式作成，且經於審判期日就上開證
    據進行調查、辯論，並未發現有不當取供之情事，故認宜作
    為本件犯罪之證據，有證據能力，合先敘明。
二、訊據被告甲○○、乙○○、丙○○等均矢口否認有何偽證之
    犯行，其等選任辯護人分別辯護如下：
  (一)被告甲○○之選任辯護人辯稱：
    1.被告甲○○於審判中證述：「易信助嘴巴碎碎念，不知道
      唸什麼」。與其於偵查中證述：「乙○○問易信助是否要
      加碼，易信助說再看看」等語。內容二相比較，並無顯著
      差異，更遑論對審判結果有何影響。
    2.被告甲○○於審判中證述：「買票價1,000元是我自己想
      的；在小龍女KTV，所提到的買票價1,000元，是選舉的常
      態，我想他（易信助）可能會這樣」。與其於偵查中證述
      ：「當時討論已經決定買票價為1,000元；在小龍女KTV，
      易信助猶豫不決，考慮何時發放，最後決定於12月2日發
      放」。內容二相比較，並無顯著差異。參以被告甲○○於
      審判中證稱：「（問：你說的內容是否實在？）這是我的
      認定，那是大家討論之後，我想差不多是新台幣1000元的
      數字，那是我自己想的，我想說可能決定這樣」。系爭證
      述，既然為證人個人意見所作之判斷，則被告甲○○上開
      個人意見之證詞，即與偽證罪之構成要件有所不符，更遑
      論對審判結果有何影響。
    3.被告甲○○於審判中證述：「我是已經在地檢署關了10天
      ，事後在拘留室才知道莊北晨、郭吉雄、張得祿去許參發
      家，跟乙○○拿買票的錢」。與其於偵查中證述：「在莊
      北晨、郭吉雄、張得祿家，要求渠等10點前去許參發家跟
      乙○○拿買票的錢」。內容二相比較，並無顯著差異，更
      遑論對審判結果有何影響。
    4.被告甲○○於審判中證述：「乙○○叫我拿給蘇永昌的錢
      用信封裝著，是否要買票我不知道，乙○○只有交代要拿
      給蘇永昌而已」。與其於偵查中證述：「乙○○要甲○○
      轉交蘇永昌等人之賄選款項，是用黃色信封紙裝起來，並
      用釘書機釘起來，上面寫樁腳的名字、村莊名、票數等」
      。內容二相比較，有關賄選款項之交付過程，確實係由被
      告乙○○要求被告甲○○轉交予蘇永昌部分，並無顯著差
      異；至於蘇永昌收受後，是否要用於買票，被告甲○○既
      已坦承依乙○○所託交付用裝有現金之信封袋，則蘇永昌
      如何運用當非其所能過問。如此，被告甲○○上開證詞，
      對審判結果顯無影響，當無疑問。
    5.被告甲○○於審判中證述：「我不知道乙○○製作的名單
      是要買票用的，有時候是聯絡人的名單或什麼工作，那是
      我自己想是名單」。與其於偵查中證述：「樁腳所收到的
      名單是乙○○製作的，因為買票的名單是乙○○經手的，
      最後出來的名單是一小張的」。內容二相比較，主要針對
      賄選名單是由何人所製作一節，被告甲○○所述並無差異
      ，均供陳係由乙○○所製作，則此部分之證詞，對賄選案
      之審判結果要無有何影響，當無偽證可言。
  (二)被告乙○○之選任辯護人辯稱：
    1.原審判決書附表就被告乙○○部分記載：「易信助於94年
      11月初登記參選大埤鄉長候選人後，親自拿200萬現金到
      我住處給我，支付必要費用後，餘則用於買票」等語。惟
      遍查94年12月2日、9日、10日、12日之偵訊筆錄，被告並
      未如此陳述。比較接近者，係94年12月9日在調查站及檢
      察官證述：「易信助於94年11月初登記參選大埤鄉長候選
      人後，親自拿手提紙，內裝200萬現金至我住處給我，向
      我表示要作競選費用，．．．我乃決定將該筆200萬元預
      估剩餘經費幫易信助買票。」此與原審判決書上開記載大
      相逕庭，並誤以為被告乙○○證稱易信助交付200萬元予
      被告後，要求被告支付必要費用外，其餘用以買票。足證
      被告乙○○於偵查中並未證稱：「易信助有暗示買票的錢
      也包括在內。」則被告乙○○於審理時據實證稱：「．．
      ．易信助沒有暗示票的錢也包括在內。」前後證述一致，
      並無不同，顯無偽證行為。
    2.被告乙○○於偵查中並未證稱易信助究竟係於被告乙○○
      著手買票前即知情，亦或在被告乙○○實施買票後，經被
      告乙○○告知，始知賄選買票之情。審理中就此一疑問，
      對被告乙○○詰問，被告乃就其個人認知，據其自己之意
      見判斷，而針對偵查中證詞不明之處，而為補充說明，應
      不成立偽證罪責。
    3.被告乙○○於審理中證述：「偵查中所述：『本次選舉預
      計的花費是7、80萬元，易信助沒有交代要把錢剩下來（
      指上開200萬元），以易信助參選5次的經驗，應該知道要
      買票的事。』意思是已經買完票了，事後跟易信助說，易
      信助才知道。」依此證詞觀之，明顯係詰問時要求證人乙○○就偵查中所為證述之內容為解釋，係要求被告就自己
      為證人時根據自己意見之證詞為判斷。此種證人根據自己
      意見判斷解釋之證詞，與偽證罪之構成要件不符，應不成
      立偽證罪。
  (三)被告丙○○之選任辯護人辯稱：依94年度選偵字第101號案
    偵訊中所有同案被告之供述內容觀之，易信助陣營於第一次
    買票賄選後，並未再加碼發放賄款，可證不論易信助於討論
    是否加碼時，係表態再看看；或者，係回答陳樹吉做的不好
    ，不用再加碼買票。對於偵辦易信助涉嫌賄選之結果，顯然
    不影響其犯罪之成立與否，被告丙○○上開證述，自不合於
    偽證罪名。
三、經查：
  (一)關於易信助是否同意賄選，並曾參與並決定賄款金額提高至
    每票1,000元及開始發放賄款時點，乃關乎易信助是否涉及
    賄選罪名之重要關係事項：
    1.被告乙○○於選舉案偵查中供稱：競選經費預估花費七、
      八十萬元，目前支用五、六十萬元，買票的錢經手105萬
      元左右，我決定該筆200萬元預估剩餘經費幫易信助買票
      ，易信助沒有交代我要把錢剩下來，以他參選5次的經驗
      ，我想他應該知道我買票的事，約11月20日，我曾請示易
      信助是否需買票，易信助當場表示不用買票，我向他表示
      如果沒買票就無法當選，易信助就沒有表示意見，他沒有
      向我表示要結算競選經費，回收剩餘款項等語（偵查卷第
      56、56頁反面）。
    2.另易信助於調查員詢問時則供稱：約於94年11月下旬，乙○○向我表示要買票才有機會當選，我表示查緝嚴格，不
      要買票，乙○○堅持沒買票不會當選，後來我就不過問，
      以當時乙○○堅定的口氣，我認為他應該會幫我買票等語
      （見選舉案偵查卷二第70頁背面、71頁背面）。於檢察官
      偵查中，易信助亦供稱：（問：依你前面所述，你給乙○○的錢不要求他有結餘，也不約束他是否花用完畢，依你
      5次參選經驗，顯然你把錢給他時，就知道他會賄選？）
      是，我事前就有預想到，後來乙○○跟我講說不買票選不
      上，我本來說不好，但後來還是沒有反對（見選舉案偵查
      卷二第75頁）。於調查員詢問時，易信助又供稱：（問：
      依據以往選舉模式，候選人通常不參與賄選，都委由親信
      操盤，候選人僅於檯面上拜訪選民，本次你賄選，是否係
      你拿出資金授意乙○○賄選，不直接參與賄選，撇清責任
      ？）我本無意參選，我所屬派系本屆無人願意參選，我朋
      友極力要求我參選，迫於人情，不得已才參選；我雖然知
      道乙○○可能會買票，但是也無法阻擋等語（見選舉案偵
      查卷二第100頁背面）。
    3.被告甲○○於選舉案之94年12月10日偵查中結證稱：我們
      第一次在李繼明住處，依在場人士討論結論，他們的意向
      決定以1,000元買票（偵查卷第100頁、第102頁反面）。
      到小龍女ＫＴＶ後又一起討論，易信助有點猶豫不決，在
      考慮何時發出是最恰當，李繼明說他也不敢決定，看易信
      助、乙○○自己的意思去決定，丙○○在場則比較少話，
      李繼明、丙○○、易信助走了之後，我和乙○○2人仍在
      一起聊天，乙○○就抄了3個人的電話給我，要我明天通
      知在12月2日早上10點前，一定要去許參發家找乙○○拿
      錢，屆時他會在許參發家等他們3人（詳見同上偵卷筆錄
      ），及易信助說陳樹吉方面以500元買票了，我方以1,000
      元來買應該就可以了，在場的人都在那邊思考，就是因為
      怕12月2日早上發1,000元出去後，陳樹吉得知後再加碼，
      所以才在猶豫1,000元要何時發出去比較適當等語（詳見
      同上偵卷筆錄）。
    4.參酌，當日聚會結束後，乙○○即寫紙條要求甲○○通知
      莊北晨、張得祿、郭吉雄等人拿取賄款，可認易信助、乙○○已經決定隔日（2日）早上發放賄款1,000元，因此才
      散會。若易信助沒有默示同意，相信乙○○發放賄款的時
      間點，不會在該次會畢人散之後。該次聚會，易信助、乙○○決定提高賄款之金額及發放賄款之時點，應可認定。
    5.依上證據，足認易信助非但事前同意被告乙○○賄選，並
      且於94年12月1日在得知競選對手陳樹吉以500元進行買票
      後，於李繼明住處及「小龍女KTV」等地，與被告乙○○
      、甲○○、丙○○及李繼明等人共同商議，並已決定提高
      賄選金額至每票1,000元及自翌日開始發放賄款甚明，此
      亦為選舉案中判決認定之事實。此乃關乎易信助是否涉及
      賄選罪名之重要事項，詎(1)被告甲○○竟於選舉案95年10
      月27日審理時，供前具結，虛偽證稱：「買票價1,000元
      是我自己想的。」「在小龍女KTV所提到的買票價1,000元
      ，是選舉的常態，我想他(易信助)可能會這樣」云云（偵
      查卷第110頁、第112頁）。被告甲○○上開證詞，非但與
      其偵查中所述迥異，其目的在迴護易信助未參與決定提高
      賄款金額，此從其於同日審理時，證稱：「乙○○說陳樹
      吉以500元買了，易信助附和這樣說，要怎麼辦，1,000元
      是我想說以前的選舉都是加上去，所以他一定會加上去．
      ．．以我想他的趨勢應該就是這樣。」「他在猶豫不決碎
      碎唸，就是跟著乙○○複誦，就是乙○○已經說陳樹吉已
      經買票500元了，易信助跟著唸而已，說買票500元要怎麼
      辦。」「易信助除了碎碎唸，複誦之外，好像沒有說其他
      話。」「我跟檢察官說依據當場的人討論的結果，他們的
      意向是以1,000元買票，是我想的。．．．意向就是我自
      己想他們的動向。」「我後來進入看守所，聽到易信助有
      買票1,000元，後來我才跟檢察官說他們發1,000元」云云
      （偵查卷第111頁反面、第116頁、第116頁反面、第121頁
      、第122頁反面）。被告甲○○一再堅證，易信助並未明
      示同意，伊於筆錄當中所謂以1,000元買票，只是個人猜
      測云云，顯故意曲意迴護易信助，足認被告甲○○確有偽
      證之故意甚明。(2)另被告乙○○於選舉案審理中證稱：「
      易信助說選舉開銷要拜託我，並交付200萬元。當時我想
      法就是競選期間的費用支出，還有司機的工資、還有旗幟
      、拜票的背心、帽子、服務處成立的各種經費等。易信助
      沒有暗示買票的錢也包括在內（偵查卷第80頁）。偵查中
      所述：「本次選舉預計的花費是7、80萬元，易信助沒有
      交代要把錢剩下來（指上開200萬元），以易信助參選5次
      的經驗，應該知道要買票的事。」意思是已經買完票了，
      事後跟易信助說，易信助才知道」（偵查卷第82頁），亦
      係迴護易信助，而故為虛偽證述。(3)另丙○○於95年10月
      30日證述：94年12月1日晚間10時許，在甲○○所營小龍
      女KTV吃宵夜時，乙○○跟易信助說陳樹吉以500元買票，
      問易信助是否要加碼，易信助回答說陳樹吉做的不好，他
      不用買票云云（偵查卷第38頁反面），亦係迴護易信助，
      而故為虛偽證述。
  (二)關於被告甲○○否認(1)事前知悉被告乙○○要求莊北晨等3
    人前往許參發家目的在取得賄款發放。(2)乙○○囑託交付予
    蘇永昌，以信封包裝者乃賄款。(3)乙○○所製作之名單乃供
    買票使用等各節，均關乎乙○○是否涉及賄選罪名之重要關
    係事項：
    1.關於被告甲○○是否事前知悉被告乙○○要求莊北晨等3
      人前往許參發家目的，在取得賄款發放：查甲○○於檢察
      官偵查中證稱：「我到了後我跟他們講去許參發家拿錢」
      （見偵查卷第95頁）；於調查員詢問時，甲○○供稱：「
      乙○○要其聯絡該3人，於12月02日上午9點半至10時間，
      到許參發住處向乙○○「拿東西」，電話中講「泡茶」是
      要確定莊、郭、張在家，要過去告知他們找乙○○拿賄選
      的錢；我知道聯絡郭、張、莊至許參發住處，是為了買票
      交付賄款」（偵查卷第98頁反面）。於偵查中甲○○再證
      稱：「乙○○抄了3個電話，要我明天通知在12月2日早上
      10時前，一定要去許參發家找乙○○「拿錢」，屆時乙○○會在該處等他們三人；（如何跟他們三人說？）我要他
      們3人在10點前去許參發家跟乙○○「拿錢」，講完我就
      走了，我知道那是買票的錢」（偵查卷第100頁反面）。
      而郭吉雄於偵查中亦具結證稱：甲○○至其住處是「要我
      到許參發家拿賄選的錢」（見選舉案偵查卷四第58頁）。
      亦即，甲○○至莊北晨、郭吉雄、張得祿住處，請其3人
      找乙○○之用詞，就是「拿錢」。參酌甲○○以「泡茶」
      為由，先確定對方是否在家，再前往家裡面談要事，更可
      見甲○○早知乙○○交代者，就是通知莊、郭、張3人拿
      取賄款，因此必須隱密行事，在電話中不可直接言明找乙○○拿錢，避免遭檢調監聽查獲。再者，乙○○要求被告
      甲○○通知莊、郭、張3人，乃乙○○、易信助決定提高
      賄款發放額度與發放時機之後，被告甲○○已知易信助等
      人決定以每票1,000發放一事，對於乙○○要求被告甲○○通知莊、郭、張3人前往「拿錢」，焉有不知是「賄款
      」之理？。另依甲○○於偵審中之證述，並通訊監察錄音
      譯文第8頁所示，甲○○早於94年11月30日，即在電話中
      向陳義雄表明若有陳義雄抄寫之賄賂名單，會將賄款交與
      陳義雄，免得遭其他樁腳侵佔。益證，被告甲○○於乙○○要求被告甲○○通知莊、郭、張3人前往拿錢之時，即
      知所拿即是賄款之事實。此乃關乎乙○○是否涉及賄選罪
      名之重要事項，詎被告甲○○竟於選舉案95年10月27日審
      理時，供前具結，虛偽證稱：「我是已經在地檢署關了10
      天，事後在拘留室才知道莊北晨、郭吉雄、張得祿去許參
      發家，跟乙○○拿買票的錢」云云（偵查卷第113頁）。
      顯係迴護被告乙○○之詞，而故為虛偽證述。
    2.關於乙○○囑託交付予蘇永昌，以信封包裝者乃賄款乙節
      ：查被告甲○○於檢察官及調查員詢問時供稱：乙○○於
      94年12月02日上午10時許，約其至大埤鄉○○村○○路元
      帥府，拿錢給伊，要其轉交蘇永昌，其於同日中午12時05
      分至10分許，將錢全部交給蘇永昌，金額估計約有30,000
      元左右，其知道是賄款。乙○○拿給我要轉交給蘇永昌等
      人的賄選款項是用黃色的信封紙裝起來，並用訂書機釘起
      來，上面寫著樁腳的名字、村莊名、票數，如果是10票，
      上面就寫10（見偵查卷第95頁反面、第97頁及反面、第10
      1頁）。被告乙○○於檢察官偵查中亦證稱豐田村的賄款
      是透過甲○○拿給蘇永昌（偵查卷第65頁反面）。證人蘇
      永昌於選舉案審理中證稱：選舉前約10日左右（即94年11
      月23日左右），蘇永昌至許決住處，請許決幫忙「問幾票
      」（即買票），許決接受。於選舉前約3、4日（即94年11
      月30日左右）在許決住處，許決告知可負責32票，蘇永昌
      即約乙○○見面，回報豐田村可賄選32票。94年12月02日
      中午，甲○○電話聯繫蘇永昌出外碰面，交付賄款32,000
      元，並告以其不認識許決，此人是蘇永昌介紹，要蘇永昌
      轉交，蘇永昌即聯繫許決至蘇永昌住處，在其住處將賄款
      全部交付許決，許決知情仍收受，其後不到2分鐘，警察
      進來；許決部分沒有賄選名單（見選舉案原審卷三第106
      頁至第107頁背面、第109頁、117頁、原審卷四第20頁背
      面、第21頁）。偵查中，蘇永昌除亦證述上開情事外，並
      證稱甲○○交錢之地點是在大埤鄉豐田村一座廟前，32,0
      00元是用橡皮筋綁著；警察衝進來時，賄款已在許決口袋
      裡了等語（見選舉案偵查卷一第76頁）。此外，並有警方
      自許決口袋中查扣之千元紙鈔32張足以為證。以上證據資
      料，可以證明賄款的流向，是由乙○○而甲○○而蘇永昌
      進而由許決收受。此乃關乎乙○○是否涉及賄選罪名之重
      要事項，詎被告甲○○竟於選舉案95年10月27日審理時，
      供前具結，虛偽證稱：「乙○○叫我拿給蘇永昌的錢用信
      封裝著，是否要買票我不知道，乙○○只有交代要拿給蘇
      永昌而已」云云（偵查卷第114頁）。顯係迴護被告乙○○之詞，而故為虛偽證述。
    3.乙○○所製作之名單乃供買票使用乙節，查被告乙○○於
      選舉案審理時證稱：以村裡聯絡簿即電話簿請樁腳勾選名
      單。名冊拿回來之後，．．．我預估當時相差在200-300
      票之間，比較接近當選，我才決定要買票。在94年11月21
      日、22日左右，在我住處，才製造名冊，上面記載姓名、
      鄰別、數目，如扣案給翁瑞和之賄選名單所示，製作完畢
      後，於同月25日或26日，分別在莊北晨、趙禛雄住處、大
      埤鄉○○村○○路6號競選服務處旁等地，將賄選名單交
      與莊北晨、趙禛雄、郭吉雄等語（偵查卷第70-71頁）。
      被告甲○○於選舉案偵查中亦證稱：樁腳所收到的名單是
      乙○○製作的，因為買票的名單是他經手的，最後出來的
      名單是1小張的（偵查卷第101頁）。自足認被告甲○○明
      知賄選名冊是乙○○製作供賄選使用甚明。此節關乎乙○○是否涉及賄選罪名之重要事項，詎被告甲○○竟於選舉
      案95年10月27日審理時，供前具結，虛偽證稱：「我不知
      道乙○○製作的名單是要買票用的。有時候是聯絡人的名
      單或是什麼工作，那是我自己想是名單」云云（偵查卷第
      118頁反面）。顯係迴護被告乙○○之詞，而故為虛偽證
      述。
    (三)綜上所述，被告甲○○、乙○○及丙○○等事證已臻明確
      ，其等犯行均堪以認定。
四、按刑法上偽證罪，不以結果發生為要件，一有偽證行為，無
    論當事人是否因而受有利或不利之判決，均不影響其犯罪成
    立。而該罪所謂於案情有重要關係事項，則係指該事項有無
    ，足以影響於裁判結果者而言（最高法院71年臺上字第8127
    號判例參照）。故所謂於案情有重要關係事項，應係指該事
    項有無，足以影響於裁判結果，並與案件真正事實相悖，足
    以陷偵查或審判於錯誤危險者而言。蓋證人就此種事項為虛
    偽陳述，則有使偵查、裁判陷於錯誤之危險，故以之為偽證
    罪。本案被告甲○○、乙○○、謝嘉宏等3人於另案被告易
    信助、乙○○被訴違反公職人員選舉罷免法案件，關於(一)易
    信助事前同意賄選，並決定提高發放賄款金額及發放時點；
    (二)甲○○事前知悉乙○○要求莊北晨、郭吉雄、張得祿前往
    許參發住處目的，在取得賄款發放。(三)甲○○知悉乙○○囑
    託交付予蘇永昌，以信封包裝者乃賄款。(四)甲○○知悉乙○○所製作之名單乃供買票使用等各節，均關乎易信助、乙○○是否涉及投票行賄罪之案情，有重要關係之事項。竟均基
    於偽證之犯意，竟為如事實欄所示之虛偽陳述，所為均係犯
    刑法第168條之偽證罪。被告丙○○有如事實欄所示之前科
    ，有臺灣高等法院被告前案紀錄表在卷可憑。其於有期徒刑
    執行完畢後，5年內故意再犯本件有期徒刑以上之罪，為累
    犯，應依刑法第47條第1項之規定，加重其刑。
五、起訴書關於被告乙○○、甲○○就下述部分之審判中證詞，
    認亦屬虛偽，惟經查無證據證明，自難認渠等有此部分犯行
    ，惟此部分與前開有罪部分，有裁判上一罪關係，爰不另為
    無罪之諭知：
  (一)關於被告甲○○於94年12月10日、11日所為證述：「在李繼
    明家，與乙○○、李繼明、易信助、丙○○談論選情，乙○○問易信助是否要加碼，易信助回答再看看」等語。另於選
    舉案95年10月27日審理時證稱：「在李繼明家，與乙○○、
    李繼明、易信助、丙○○談論隔天要發動車輛遊行等事，乙○○說陳樹吉買票500元，易信助嘴巴碎碎唸，不知唸什麼
    」等語。惟被告甲○○於同日審理中另證稱：「（易信助）
    他的意思再看看，我聽到的是乙○○問他，陳樹吉已經買票
    500元了，要怎麼辦，易信助說『等看麥（台語）』。」「
    等看看，是否陳樹吉發500元，會不會加上去，我們的情形
    看何時用比較好，就是何時發比較好」（原審卷第109頁反
    面）。此與被告甲○○於偵查中所證：「乙○○問眾人意見
    如何，易信助還有點猶豫不決，在考慮何時發出是最洽當」
    （原審卷第100頁反面）等語，僅有用語之不同，並無真意
    上之差異，就此部分，被告甲○○並未為虛偽之陳述。
  (二)關於乙○○未交付甲○○、陳義雄部分之賄款乙節：查甲○○於偵查中證稱：「陳義雄和我是朋友，因為陳義雄怕說他
    的名單被易信助的樁腳抄去了，怕易信助的樁腳因為不同派
    系的關係，不把錢發給他，所以要我把他應該拿的買票錢抽
    起來，由我私下再轉給他」（偵查卷第101頁）。「我還沒
    發錢給他，因為我被捉了，我本來要發三票，三千元給他們
    」（偵查卷第95頁）。惟乙○○究有無交付陳義雄部分之賄
    款予甲○○代轉，並無其他證據足資證明。故被告甲○○於
    原審審理時固供稱：「針對陳義雄部分，乙○○並沒有拿錢
    給我」等語，並無證據證明有何虛偽之處。
  (三)關於乙○○有無交付被告甲○○2、3萬元，供其隨機運用乙
    節，僅據被告乙○○於選舉案偵查中證述：「另外我怕嘉興
    村有民眾會索討買票錢，我拿約2、3萬元給甲○○，若有人
    要求，則支付給選舉人」（偵查卷第55頁）。「我是在11月
    30日中午在大埤的路上交給他的，我直接交給他2、3萬元」
    （偵查卷第60頁）。惟被告乙○○既於審理中否認，並稱：
    「我沒有拿2、3萬元給甲○○，我只有拿要轉交給許決那包
    給他而已」（偵查卷第78頁）。而被告甲○○亦否認其詞，
    辯稱：他的意思我不知道，我真的沒有拿錢。我是村長，辦
    公室在我家，扣案的名冊是作電話簿使用，我們當村長的，
    連老人會的名冊都會有。扣案的錢是我身上的錢」等語（偵
    查卷第119頁反面、第120頁）。則被告乙○○於偵查中上開
    證述是否屬實，並無證據足資補強。其事後於審理中否認其
    詞，是否故為虛偽陳述，尚無證據可證。此部分亦經本院以
    96年度選上訴字第362號判決理由欄中敘明不另為被告乙○○無罪之諭知確定。
  (四)關於乙○○有無在94年11月30日中午，在大埤路交給蘇永昌
    賄款30萬元，請其依賄款名冊轉發乙節：
    1.蘇永昌於易信助選舉案中，乃擔任南和村部分之大樁腳，
      其於選舉案原審審理中證稱介紹曾耀祥、翁瑞和、謝景杉
      、張能通、沈天來等5位小樁腳，再找劉達雄、張芳男、
      張憲正、張明春、曾耀祥、沈天來、張長科、謝景杉、游
      學義及翁瑞和等人協助勾選賄選名單等情，除據蘇永昌於
      選舉案原審中證述在卷可按（選舉案原審卷三第101背面
      至106頁、第108-109頁、第110頁背面至118頁背面、119
      頁）外，並據劉達雄等人供述在卷可憑（選舉案偵查卷三
      第211頁、第251頁、原審卷一第192頁背面、第193頁、偵
      查卷三第141頁、第142頁、原審卷一第189頁、第187頁背
      面、偵查卷二第204頁、偵查卷一第95至第97頁、偵查卷
      三第172頁、第176頁、偵查卷二第163頁、偵查卷三第88
      頁背面、第96頁、第97頁）。
    2.另關於賄選名單之發放，證人黃榮振於選舉案原審審理時
      證述：乙○○於94年11月29日晚上，約其至大埤鄉水廠旁
      ，交付賄選名單與黃榮振，要其依名單上姓名發放，「那
      些人知道要如何做」，若有不認識者，交蘇永昌發，名單
      上寫名字，旁邊寫幾號，黃榮振於隔日（30日）上午約08
      、09點，開始親自發放賄選名單，連續至翁瑞和、張能通
      、曾耀祥、謝景杉、謝良修、張明春、張憲正住處，及劉
      達雄設於大埤鄉○○村○○路之檳榔攤，將賄選名單親自
      交與上開人等，同時請其先看名單，等候發錢，因沈天來
      係張能通之親戚、劉達雄與張芳男是好友、謝良修與游學
      義是隔壁鄰居，黃榮振分別請張能通、劉達雄、謝良修各
      自轉交賄選名單與沈天來、張芳男、游學義。黃榮振與張
      長科不熟，同日中午在大埤鄉消防隊前，黃榮振遇見蘇永
      昌，將賄選名單交蘇永昌轉交。關於賄選金額之發放，黃
      榮振則證稱：乙○○於94年12月02日早上08點多，至其住
      處，交付裝有賄款之信封數個，告知每票1,000元、時間
      已晚、趕快發放之意，信封上有姓名、號數，與賄選名單
      上一樣，黃榮振於同日上午，如同發放賄選名單之方式，
      連續發送賄款信封與翁瑞和、張能通、曾耀祥、謝景杉、
      謝良修、張明春、張憲正、劉達雄，並告知每票1,000元
      ，請其等發下去，沈天來、張芳男、游學義之賄款，再由
      張能通、劉達雄、謝良修轉交，張長科部分，亦於同日在
      消防隊前轉交蘇永昌，由蘇永昌交付（見選舉案原審卷三
      第197頁至第206頁）。黃榮振之上開證詞，核與黃榮振在
      檢察官偵查中證述筆錄大致相符（見選舉案偵卷三第110
      頁至第112頁）。至於賄選金額發放部分，黃榮振於原審
      審判中已經堅決指證是於94年12月02日上午在其住處自乙○○手中收受，於同日全數發放完畢，並非94年11月30日
      收受，證述內容甚為詳盡。
    3.劉達雄、翁瑞和、張明春、曾耀祥、張能通、謝良修、謝
      景杉則於檢察官偵查或於原審審理中一致坦承於94年12月
      02日自黃榮振手中收受賄選名單及賄款，劉達雄部分6,00
      0元，同日轉交張芳男21,000元；翁瑞和49,000元；張明
      春23,000元；曾耀祥105,000元；張能通8,000元，同日轉
      交沈天來3,000元；謝良修10,000元，同日轉交游學義44,
      000元；謝景杉70,000元。張芳男、沈天來、游學義亦均
      坦承上情為真。張憲正也承認收受賄款4,000元，張長科
      坦白收受賄款15,000元。翁瑞和等12人亦於偵審中均坦承
      收受之賄款其中1,000元為其個人所有之賄款，且除翁瑞
      和已發送部分外，其餘人等均準備依賄選名單發送，惟均
      未發送即被查獲（選舉案見偵卷三第211頁、第212頁、第
      250頁至第252頁、第141頁至第143頁、偵卷二第204頁至
      第205頁、第139頁至第140頁、第148頁、第149頁、第151
      頁至第153頁、偵查卷一第95頁至第97頁、偵查卷三第171
      頁至第174頁、第176頁至第178頁、偵查卷二第129頁、第
      133頁至第136頁、第162頁至第165頁、偵查卷三第9頁至
      第12頁、第42頁至第44頁、第88頁、第89頁、第96頁至第
      100頁、原審卷一第164頁、第164頁背面、第168頁至第17
      1頁、第173頁背面至175頁背面、第185頁背面、至第186
      頁至第188頁、第188頁背面、第189頁、第190頁背面、第
      191頁、第192頁背面）。此外，並有游學義住處查扣之千
      元紙鈔44張、曾耀祥住處查扣之千元紙鈔105張、張明春
      住處查扣之千元紙鈔23張、張憲正住處查扣之千元紙鈔4
      張、張芳男住處查扣之紙鈔21張、謝良修住處查扣千元紙
      鈔10張、謝景杉留存千元紙鈔70張等賄款可資佐證。
    4.依上開事證，均足證明被告乙○○並未交付30萬元賄款予
      蘇永昌甚明。其於審理中證稱「我沒有拿30萬元給蘇永昌
      ，請蘇永昌發錢」等語，並無虛偽之處。
六、原審以被告乙○○、甲○○、丙○○等均事證明確，予以論
    罪科刑，固非無見。惟查：
  (一)被告乙○○、甲○○有上開應不另為無罪之諭知之事實，原
    審未予細究，同為有罪之諭知，尚難謂允當。
  (二)原審判決書附表就被告乙○○部分記載：「易信助於94年11
    月初登記參選大埤鄉長候選人後，親自拿200萬現金到我住
    處給我，支付必要費用後，餘則用於買票」等語。與被告乙○○於94年12月9日偵查中證述：「易信助於94年11月初登
    記參選大埤鄉長候選人後，親自拿手提紙，內裝200萬現金
    至我住處給我，向我表示要作競選費用，．．．我乃決定將
    該筆200萬元預估剩餘經費幫易信助買票」不符。原審未予
    細察，逕予引用為被告有罪之認定依據，亦有失當。
  (三)本件被告3人上訴意旨，否認犯行，依上所述，雖均無理由
    ，然原判決既有上開認事用法之違誤，則原判決自屬無可維
    持，應由本院將原判決撤銷改判。
七、爰審酌被告三人均於審判中以證人身分具結後，罔顧法律上
    應為真實陳述之義務，為迴護另案被告易信助、乙○○，竟
    為虛偽陳述，影響事實發現並有誤導法院審判結果正確性之
    危險，暨其犯罪之目的、手段，及被告甲○○與易信助、被
    告乙○○均同村之人，被告乙○○與易信助為叔姪關係，暨
    被告3人於犯罪後均飾詞狡辯，犯罪後態度不佳等一切情狀
    ，各量處如主文所示之刑。又本案被告3人犯罪時間各為在9
    5年10月27日、95年10月30日、95年11月2日等，均在96年4
    月24日以前，且非屬中華民國96年罪犯減刑條例第3條所列
    罪名，合於同條例第2條第1項之規定，應各減其宣告刑二分
    之一。
據上論斷，應依刑事訴訟法第369條第1項前段、第364條、第299
條第1項前段，刑法第168條、第47條第1項，中華民國96年罪犯
減刑條例第2條第1項第3款、第7條，判決如主文。
本案經檢察官劉欽銘到庭執行職務。
中    華    民    國    98    年    10    月    21    日
                  刑事第六庭  審判長法  官  董武全
                                    法  官  賴純慧
                                    法  官  林英志
以上正本證明與原本無異。
如不服本判決應於收受送達後10日內向本院提出上訴書狀，其未
敘述上訴理由者，並得於提起上訴後10日內向本院補提理由書（
均須按他造當事人之人數附繕本）「切勿逕送上級法院」。
                                    書記官  魏安里
中    華    民    國    98    年    10    月    22    日
附錄：本判決論罪科刑法條
中華民國刑法第168條
於執行審判職務之公署審判時或於檢查官偵查時，證人、鑑定人
、通譯於案情有重要關係之事項，供前或供後具結，而為虛偽陳
述者，處7年以下有期徒刑。

司法院資訊處製作；財團法人民間司法改革基金會備份。
